【裁判字號】    99,交聲,339
【裁判日期】    990803
【裁判案由】    違反道路交通管理處罰條例聲明異議
【裁判全文】
臺灣花蓮地方法院刑事裁定             99年度交聲字第339號
原處分機關  交通部公路總局臺北區監理所花蓮監理站
異  議  人
即受處分人  甲○○
上列異議人即受處分人因違反道路交通管理處罰條例案件，對於
交通部公路總局臺北區監理所花蓮監理站中華民國99年 7月21日
花監違字第裁44-P00000000號違反道路交通管理事件之裁決聲明
異議，本院裁定如下：
    主  文
原處分撤銷。
甲○○汽車駕駛人，駕駛汽車經測試檢定酒精濃度超過規定標準
，應吊扣駕駛執照拾貳個月及接受道路交通安全講習。
    理  由
一、原處分意旨略以：異議人即受處分人甲○○（下稱異議人）
    於民國98年11月20日凌晨3時28分左右，騎乘車牌號碼092-C
    JA號普通重型機車，行經花蓮縣花蓮市○○街37號前，因行
    車異常為警攔檢盤查，並測得其吐氣所含酒精濃度為每公升
    0.82毫克，故依道路交通管理處罰條例第35條第1項第1款、
    第24條第 1項第2款之規定裁處異議人罰鍰新臺幣（下同）4
    萬 5千元，吊扣駕駛執照12個月，並施以道路交通安全講習
    等語。
二、聲明異議意旨則以：異議人已依緩起訴處分所附條件完成義
    務勞務，依一事不二罰原則，請求撤銷原處分等語。
三、按汽車駕駛人飲用酒類後，其吐氣所含酒精濃度超過每公升
    0.25毫克以上者，不得駕車；又汽車駕駛人，駕駛汽車經測
    試檢定，有酒精濃度超過規定標準者，處1萬5千元以上6 萬
    元以下罰鍰，當場移置保管其車輛及吊扣其駕駛執照1 年，
    因而肇事致人受傷者，並吊扣其駕駛執照2 年，並應接受道
    路交通安全講習，道路交通安全規則第114條第2款及道路交
    通管理處罰條例第35條第1項第1款、第24條第1項第2款分別
    定有明文。次按行政罰法第26條規定：「一行為同時觸犯刑
    事法律及違反行政法上義務規定者，依刑事法律處罰之。但
    其行為應處以其他種類行政罰或得沒入之物而未經法院宣告
    沒收者，亦得裁處之。前項行為如經不起訴處分或為無罪、
    免訴、不受理、不付審理之裁判確定者，得依違反行政法上
    義務規定裁處之。」即所謂一事不二罰原則，探究其立法目
    的，無非以一行為同時觸犯刑事法律及違反行政法上義務規
    定時，由於刑罰與行政罰同屬不法行為之制裁，而刑罰之懲
    罰作用較強，依刑事法律處罰即足資警惕，實無一事二罰再
    處行政罰之必要，且刑事法律處罰，由法院依法定程序為之
    ，較符合正當法律程序，應予優先適用，但罰鍰以外之沒入
    或其他種類行政罰，因兼具維護公共秩序之作用，為達行政
    目的，行政機關仍得併予裁處。至於刑事訴訟法第253條之1
    所指之緩起訴處分，其內容、要件與依刑事訴訟法第252 條
    所為之不起訴處分迥異，緩起訴處分為介於起訴、與微罪職
    權不起訴間之緩衝設計，倘檢察官為緩起訴處分時，依刑事
    訴訟法第253條之2第1 項規定對被告所為之指示及課予之負
    擔，雖非刑罰，然被告另須於一定期間內遵守或履行刑事訴
    訟法第253條之2各款所規定之金錢給付、勞務給付及處遇措
    施等事項，自非得與「不起訴」處分等同視之，且因涉及被
    告之人身自由及財產之拘束，產生未經裁判即終局處理案件
    之實質效果，自應考慮被告之意願。是以，無論檢察官課以
    被告以上何種負擔，雖此等負擔並非形式上「刑罰」，但性
    質上應屬「實質制裁」，已對被告權利產生影響，檢察官對
    受處分人所為之緩起訴處分，實已產生實質刑罰之效果。
四、「緩起訴」處分之最終雖使被告免於刑事訴追之效果，與「
    不起訴」處分之效果相同，然觀諸刑事訴訟法第253條之1第
    1項係91年2月8日增訂，行政罰法係94年2月5 日公布，而制
    定在後之行政罰法第26條第2 項僅臚列「不起訴處分或無罪
    、免訴、不受理、不付審理之裁判確定者」，而未將「緩起
    訴處分」納入，應係立法者有意排除，而非法律漏洞，本於
    對被告不利益之規定不得任意擴張解釋之原則，行政罰法第
    26條第2 項所謂「不起訴處分確定」之規定自不應任意擴張
    包括「緩起訴處分」。故檢察官為緩起訴處分時如已對被告
    課予指示及負擔，應視為已依刑事法律受到處罰，不得再處
    以行政罰鍰為宜。再者，道路交通主管機關對於汽車駕駛人
    之酒後駕車行為，依道路交通管理處罰條例第35條第1項第1
    款規定予以裁罰，係對行為人違反行政法上義務規定之行政
    罰，且該條例關於一行為同時觸犯刑事法律及違反行政法上
    義務規定者，並無特別規定，是以，汽車駕駛人酒後駕車行
    為，經測試檢定酒精濃度超過規定標準，同時涉犯刑法第18
    5條之3之公共危險罪嫌者，道路交通主管處罰機關除有上開
    行政罰法第26條第1 項但書規定，得處以其他種類行政罰之
    情形外，關於罰鍰部分，即應依上開行政罰法第26條及道路
    交通管理處罰條例第10條規定，移送該管地方法院檢察署處
    理，於移送後，除有上開行政罰法第26條第2 項所定不起訴
    等事由，得依違反行政法上義務規定裁處者外，不得再依道
    路交通管理處罰條例第35條第1項第1款規定，裁處行為人罰
    鍰之行政罰。
五、經查：異議人就其有上開酒後騎乘機車之違規行為，並不爭
    執，並有舉發違反道路交通管理事件通知單、裁決書在卷可
    參，是異議人有此違規行為，應堪認定。又異議人已因此違
    規行為，涉犯公共危險罪，經臺灣花蓮地方法院檢察署檢察
    官於98年12月22日以98年度偵字第5427號為緩起訴處分，緩
    起訴期間為1 年，並應於收受檢察官執行緩起訴處分命令通
    知書之日起半年內，向鳳林榮民醫院提供80小時義務勞務，
    該緩起訴處分於99年2月1日經臺灣高等法院花蓮分院駁回職
    權再議而確定，異議人亦已於99年 5月31日、6月1日、6月2
    日、6月3日、6月4日、6月11日、7月12日、7月13日、7月19
    日、7月20日各提供8小時，合計80小時之義務勞務等情，有
    上開案件之緩起訴處分書、臺灣高等法院花蓮分院處分書、
    執行緩起訴處分命令通知書、義務勞務工作日誌、執行紀錄
    及臺灣高等法院被告前案紀錄表等件在卷可稽。上開義務勞
    務，雖非刑法所定形式上刑罰之種類，然已對異議人名譽、
    心理產生相當制約並影響其自由等權利，揆諸前開說明，上
    開緩起訴處分已產生實質刑罰效果，應實質該當行政罰法第
    26條第 1項之「依刑事法律」之處罰效果，則原處分機關依
    法自不得對同一行為再處罰鍰4萬5千元，故異議人此部分之
    異議，屬有理由，應予撤銷此部分之原處分。
六、按酒後駕車只有一個交通違規行為，而且有關處罰效果之罰
    鍰、吊扣駕駛執照與施以道路交通安全講習等與該交通違規
    行為是否存在均無從分離。法院審理時應先確定受處分人是
    否確有交通違規行為事實，再決定原處分機關所適用之法律
    有無錯誤。從而，受處分人於聲明異議狀雖僅記載就其中某
    部分處罰聲明異議，其餘部分並未提及，惟與其交通違規行
    為是否存在既無從分離，法院自應予以審理。否則，如法院
    審理結果，認其交通違規行為不存在，則僅能將原處分關於
    其中某部分處罰予以撤銷改判，其餘部分因認未經聲明異議
    而確定，致生無交通違規行為，而遭處罰之不合理現象。又
    聲明異議，屬一種司法救濟途徑，由法院審查受處分人所涉
    之違規事實是否成立，及原處分所適用之法條是否正確、裁
    罰是否適當，因法院負有司法審查之作用，對原處分違法或
    失當時，應自為處分，亦即法院應一併撤銷原處分，並自為
    裁罰，就罰鍰、吊照及安全講習等處罰重新諭知，以期適法
    （臺灣高等法院暨所屬法院98年法律座談會刑事類提案第23
    號審查意見及研討結果參照）。
七、綜上所述，原處分裁處異議人罰鍰4萬5千元部分，於法即有
    未合，異議人此部分之異議為有理由，應予撤銷；至原處分
    關於吊扣駕駛執照12個月及施以道路交通安全講習部分，屬
    其他種類之行政罰，依行政罰法第26條第 1項但書之規定，
    仍得裁處之，並無一事不二罰原則之適用，原處分機關此部
    分之裁處，於法並無不合，惟與罰鍰處分既無從分離，揆諸
    上開說明，本院自亦應予以審理，且一併撤銷原處分，就吊
    照及道路交通安全講習之處罰重新諭知。
據上論斷，應依道路交通管理處罰條例第35條第1項第1款、第24
條第1項第2款，道路交通案件處理辦法第20條前段，裁定如主文
。
中    華    民    國    99    年    8     月    3     日
                  交通法庭      法  官  曹庭毓
上列正本證明與原本無異。
如對本裁定不服，應於送達後 5日內，向本院提出抗告狀（應抄
附繕本）。
中    華    民    國    99    年    8     月    3     日
                                書記官

司法院資訊處製作；財團法人民間司法改革基金會備份。
